【裁判字號】    90,訴,528
【裁判日期】    901116
【裁判案由】    給付借款
【裁判全文】
臺灣高雄地方法院民事判決  九十年度訴字第五二八號
    原      告  丙○○
    被      告  甲○○○
    訴訟代理人  李錦臺律師
    被      告  乙○○
右當事人間請求給付借款事件，本院判決如左：
    主    文
被告應給付原告新台幣玖拾壹萬捌仟伍佰貳拾元，及自民國九十年六月十五日起至清
償日止，按年息百分之五計算之利息
原告其餘之訴駁回。
訴訟費用由被告負擔十分之七，餘由原告負擔。
    事實及理由
一、按訴狀送達後，原告不得將原訴變更或追加他訴，但不甚礙被告之防禦及訴訟之
    終結者，不在此限，民事訴訟法第二百五十五條第一項第七款定有明文。本件原
    告起訴狀僅列被告甲○○○，嗣後追加被告乙○○，惟前揭被告係屬夫妻，且原
    告據以請求返還借款者，亦係基於同一借貸之原因事實，故原告訴之追加，不須
    另行蒐集新訴訟資料，得認為不甚礙被告之防禦及訴訟之終結，雖被告甲○○○
    曾為反對原告為訴之追加之陳述，揆諸首揭法條，原告訴之追加自屬合法，先予
    敘明。
二、原告主張：被告乙○○、甲○○○係夫妻，於民國八十八年三月間，以被告為標
    購台灣省政府員工消費合作社廢五金所需之押標金為由，向原告借款新台幣（下
    同）二十四萬元，嗣又於同年四月間以押標金不足，再向原告借款一百二十萬元
    ，詎被告於同年七月間又以已得標但需其他開支為由，復向原告借款二十萬元，
    合計被告共同向原告借得一百六十四萬元，原告依約將款項匯入被告甲○○○指
    定帳戶內，詎原告嗣後向被告請求還款時，被告竟辯稱上開款項係支付原告向被
    告購買其所標得前述廢五金之部分價金（即上述被告標得存放於原告工廠之廢五
    金），惟此並非實情，事實上存放原告工廠之部分廢五金，雖係由原告所有車牌
    號碼ＶＯ－八三八號及被告所有車牌號碼ＸＫ－九五八號之貨車，運至原告之工
    廠，但僅係租用原告工廠前方空地及僱用技工將寄放之廢五金加工及處理該批廢
    五金，兩造未曾有買賣之意思表示，何來買賣之有？被告另辯稱依原告記事簿可
    知，原告於八十八年六月、七月及九月間，分別曾向被告購買貨物六萬三千零四
    十元、五十七萬五千一百九十五元及四十二萬八千三百零二元等情，惟此亦係被
    告憑空杜撰，實則該記事簿之內容，係記載被告寄放前開廢五金之處理情形，即
    記載「黃」字乃由原告將廢五金運至被告指定處，並向買方代收貨款，而記載「
    郭」字者，則為被告自行於原告工廠取貨，載往買方處，並親自收取貨款；故原
    告代收之貨款計四十七萬九千四百八十元，扣除該批廢五金寄放於原告工廠期間
    ，原告代為支出之雜項費用（包括僱工薪資、工人便當飲料費、地磅費、貨車運
    費、油費、罰單費等）共計十一萬一千二百二十元，則原告實際代收費用為三十
    六萬八千二百六十元，而被告共同向原告借得一百六十四萬元，故被告尚應返還
    原告一百二十七萬一千七百四十元，從而原告依消費借貸之法律關係，請求（一
    ）被告應給付一百二十七萬一千七百四十元及自起訴狀繕本送達翌日起至清償日
    止，按年息百分之五計算之法定遲延利息。（二）訴訟費用由被告負擔。
三、被告則辯稱：被告所屬之鐘富企業社於八十八年間向台灣省政府員工消合作社廢
    料處理委員會以每斤三‧三七元價格標購廢五金，而原告即向被告購買廢熟鐵等
    物品，被告於同年六月間向台灣省鐵路管理局領貨時，原告即以所屬車牌號碼Ｖ
    Ｏ－八三八號之車輛至鐵路局載貨，被告所有車牌號碼ＸＫ－九五八號之貨車所
    載之廢五金亦載至原告工廠，而依台灣省鐵路局廢料讓售過磅記錄及原告之記事
    簿可知，原告所有車牌號碼ＶＯ－八三八號之貨車載廢五金有十七萬九千二百公
    斤，以每公斤三‧三七元之成本價計算，其貨款合計六十萬三千九百零四元，而
    被告所有車牌號碼ＸＫ－九五八號之貨車所載之廢五金計六十八萬零五百十公斤
    ，以每公斤三‧三七元計算，其貨款合計二百二十九萬三千三百十八元，二者合
    計二百八十九萬七千二百二十二元，可知原告尚積欠被告貨款；另原告主張前開
    記事簿收入金額所示「郭」字，係被告自行於原告工廠取貨載往買方處，並親自
    收取貨款，應由原告負舉證責任；又系爭三筆匯款（二十四萬元、一百二十萬元
    、二十萬元）之最後一筆二十萬元，原告自承係貨款，可證明原告主張之借款一
    百六十四萬元，顯與事實不符；此外，原告曾介紹他人向被告買木材，而貨款十
    六萬元由原告收取後並未交付被告，綜上，原告提起本訴，顯無理由，惟縱認系
    爭匯款係借款，被告亦得主張上開貨款與本件借款抵銷，經抵銷後，原告仍積欠
    被告款項，故原告之訴，仍無理由等語，並聲明（一）原告之訴駁回。（二）訴
    訟費用由原告負擔。
四、兩造不爭執之事實：被告乙○○、甲○○○係夫妻，而由被告甲○○○任負責人
    之鐘富企業社於八十八年三月二十九日向台灣省政府員工消費合作社廢料處理委
    員會以每公斤三‧三七元標購廢熟鐵一批，提貨地點在台灣省鐵路管理局高雄材
    料廠，於同年六月至八十九年五月間共分九批次提貨，提貨時原告所有車牌號碼
    ＶＯ－八三八號及被告所有車牌號碼ＸＫ－九五八號之貨車，所載運之廢熟鐵均
    運至原告之工廠放置，另原告分別八十八年三月二十三日、四月二十八日及七月
    十六日匯款二十四萬元、一百二十萬元及二十萬元入被告甲○○○之帳戶內之事
    實，業據兩造提出戶籍謄本、合約書及廢料讓售過磅記錄各一份、匯款單三紙為
    證，且經本院函囑台灣省政府員工消費合作社廢料處理委員會、交通部台灣省鐵
    路管理局材料處高雄材料廠，查明屬實，另兩造就此復不爭執，自堪信為真實。
五、原告另主張前揭匯款係借貸予被告，被告則辯稱該匯款為貨款，是本件首應確定
    兩造間是否有消費借貸關係存在。經查：
    （一）本件被告向台灣省政府員工消費合作社廢料處理委員會標購之廢熟鐵之種
          類繁多，包括銅、鋁、白鐵等，此為兩造所不爭執，堪信為真。被告郭鎮
          鐘自承：「我們標到的工程，是從臺灣鐵路局高雄材料庫運出，第一批是
          一千七百噸，有些是我賣給原告他自己運，有些是我幫他運。我賣給他多
          少不清楚，他也沒有全部買，這一千七百噸只有我賣給他的部分是放在他
          的工廠裡面。」、「因為廢五金的種類太多包括銅、鋁、白鐵當初也沒有
          講清楚單價，總重量事前也沒有辦法確定‧‧‧」等語（本院卷第六九、
          七○頁）。嗣後被告乙○○復陳述：「這批廢五金是在八十八年三月底標
          到，在同年四月初時原告跟我們說他要這批廢五金，之後四月初時我到原
          告他父親的工廠，原告跟我說他要這批廢五金，重量以貨運進原告工地的
          重量為準，價錢的部分原告說如果時價十五元，他要低於時價一元的價格
          跟我買，廢鐵、廢銅、電線等價錢都不一樣。」等語（見本院卷第一七四
          頁）。前後就價格部分之陳述，顯不相符。
    （二）被告雖係於八十八年三月二十九日向台灣省政府員工消費合作社廢料處理
          委員會標購之廢熟鐵，惟實際運貨之期間則係同年六月二日起至八十九年
          五月二十九日止，共分九批次，第一批次係八十八年六月二日至同年月十
          一日，提貨數量係一千七百噸，此有台灣省政府員工消費合作社廢料處理
          委員會九十年五月十四日（九十）府合社料字第○五二號函及交通部台灣
          鐵路管理局材料處高雄材料廠九十年五月三十日九十高材廠庫字第○七八
          九號函附鐘富企業社提運廢鐵批次彙總表在卷可查（本院卷第七二、七三
          、七七、七八頁）。故實際提貨時間係八十八年六月二日起，則可確定。
    （三）另證人陳山益即被告乙○○僱用之工人結證稱：「我是從事瓦斯槍切割，
          切割的物品均以廢五金為多，我都認識兩造，被告標到這批廢五金後我到
          五塊厝鐵路局機房跟被告乙○○應徵，在上開地點切割，廢五金運到屏東
          丙○○的工廠，我再到丙○○的工廠去幫他區分鐵、錫、銅等，我知道上
          開廢五金僅是寄放在丙○○工廠並非賣給丙○○，因為我們工作之餘聊天
          時乙○○都有跟我說這批貨要運到哪裡，並非賣給丙○○。」、「在鐵路
          局工廠我是有看到乙○○在那裡，但是在屏東原告的工廠時，我們如果分
          好貨要出貨時就會看到被告夫妻，也有看到貨車出入，貨車司機我都不認
          識，只知道是乙○○夫妻將廢五金賣給其他的人，跟買方算錢的方式都是
          乙○○夫妻兩人跟著運貨的貨車到達目的地，至於如何算錢我就不清楚了
          ，我只知道這批堆在原告工廠的廢五金沒有賣給原告。」等語（詳本院卷
          第一八七、一八八頁）。
    （四）綜上可知，前開廢熟鐵重量雖無法事先得知或種類繁多，惟兩造如就該批
          廢熟鐵中之銅、鋁、白鐵另有買賣之約定，且另有各別單價存在，則不事
          先議定價格，被告如何能確定買賣之盈虧，此與常情不符；又兩造如就廢
          熟鐵之買賣價格事先已有約定，則被告乙○○豈有不知之理，此為被告抗
          辯之重點，豈有於本院審理時，忽而辯稱未約定價格，嗣後復辯稱約定低
          於時價一元，此又與常情有違；抑有進者，原告匯款之時間分別係八十八
          年三月二十三日、四月二十八日及七月十六日，前二次匯款時，該批廢熟
          鐵尚放置於台灣鐵路管理局高雄材料廠，依被告前揭辯解，重量無法事前
          得知，如何計算出價格，原告如何能將貨款匯予被告；再參酌證人陳山益
          之證言，明確證述系爭廢熟鐵僅為寄放於原告之工廠，而非被告出售予原
          告等情。從而被告辯稱系爭匯款為原告支付其向台灣省政府員工消費合作
          社廢料處理委員會標得上開廢熟鐵之部分價金，尚難為本院採信，至於被
          告另依記事簿記載－原告於八十八年六月、七月及九月間，分別曾向被告
          購買貨物六萬三千零四十元、五十七萬五千一百九十五元及四十二萬八千
          三百零二元云云，亦難採信。故該批廢熟鐵僅係寄放於原告之工廠，應可
          確定。
六、按稱消費借貸者，謂當事人一方移轉金錢或其他代替物之所有權於他方，而約定
    他方以種類、品質、數量相同之物返還之契約，民法第四百七十四條第一項定有
    明文。（八十八年四月二十一日修正前原條文：稱消費借貸者，謂當事人約定，
    一方移轉金錢或其他代替物之所有權於他方，而他方以種類、品質、數量相同之
    物返還之契約。）惟不論新舊條文，消費借貸之成立，需有當事人之合意及物之
    交付則無不同。查原告匯款一百六十四萬元予被告甲○○○之事實，兩造均不爭
    執，已如前述，而該匯款亦非被告辯稱原告向其購買之廢熟鐵之貨款，已如前述
    ，且證人楊麗鳳即原告之妻證稱：「我們認識被告夫妻有四、五年了，被告在八
    十八年初常往屏東的工廠走動，起初有先開口過。但真正開口借錢是在八十八年
    三月份。我們家的錢都是我在負責，前二次是我和我先生在屏東一起去匯，我先
    生在車上等我，第三次匯款是我在高雄鳳山單獨去匯的。每次到我家都是被告夫
    妻一起去，都是用口頭借款未立書面，我也沒有要求利息。」等語（本院卷第二
    六、二七頁）；惟原告復自承：八十八年七月十六日之匯款係被告將貨物寄伊代
    賣後，伊將二十萬元之貨款匯給被告等語（本院卷第一九頁），從而本院參酌上
    揭證言、原告之陳述及八十八年七月十六日匯款時，系爭廢熟鐵已運至原告之工
    廠等情，原告於八十八年七月十六日最後一次匯予被告甲○○○之二十萬元，應
    非借款，但同年三月二十三日及四月二十八日匯予被告之二十四萬元、一百二十
    萬元，合計一百四十四萬元，則屬原告借予被告款項無疑。
七、按二人互負債務，而其給付種類相同，並均屆清償期者，各得以其債務，與他方
    之債務，互為抵銷。但依債之性質不能抵銷或依當事人之特約不得抵銷者，不在
    此限，民法第三百三十四條第一項定有明文。查被告既積欠原告借款一百四十四
    萬元，已如前述，惟原告亦自承就系爭廢熟鐵有代替被告收取四十七萬九千四百
    八十元；但原告另主張系爭廢熟鐵寄放於其工廠期間，曾代被告支出雜項費用（
    包括僱工薪資、工人便當飲料費、地磅費、貨車運費、油費、罰單費等）共計十
    一萬一千二百二十元，該費用應自上開代收之款項內扣除，並提出附表、地磅單
    、過磅單及薪資表等件為證（本院卷第一三八、二○○至二○七頁），惟該地磅
    單、過磅單僅足證有使用地磅及過磅之事實，但是否係因被告寄放之廢熟鐵所為
    ，尚無從證明；另附表所載之罰單、手套、運費、修堆高機之費用，原告尚未能
    舉證以實其說；至於薪資費用部分，則依證人陳山益即被告僱請之工人證述：「
    我在原告工廠工作時老闆是乙○○，平常夫妻倆都不會到，平常的開銷包括便當
    、工錢、手套、飲料、另堆高機加的高級柴油也都是向原告拿‧‧‧有關薪資我
    在屏東工作時全部都是向原告拿的‧‧‧」等語屬實（本院卷第一八八頁）；惟
    證人陳信成亦為被告僱請之工人證稱：「我在屏東工廠工作的日期已經無法確定
    ，我的工資都是向乙○○拿的，其餘的雜支開銷是由何人出的，我就不清楚了。
    」等語（本院卷一八九頁），故就證人陳山益之薪資部分計五萬三千元，係由原
    告代替被告支出，此部分應由上開款項扣除。至於證人陳信成薪資部分，原告主
    張代被告支出，則不足採。另便當、飲料、柴油等費用，雖證人陳山益證述由原
    告支出屬實，惟現場工作人員，尚有證人陳信成，且該等費用是否均為陳山益、
    陳信成使用，凡此原告亦未能舉證以明，從而原告主張此部分應扣除，亦不足採
    。故原告代收之四十七萬九千四百八十元，扣除陳山益之薪資五萬三千元，為四
    十二萬六千四百八十元。另訴外人鄭昆國購買與本訴無關之木材價款九萬五千元
    （本院卷第二一二頁），原告亦未交付予被告，兩者合計五十二萬一千四百八十
    元（４２６４８０＋９５０００＝５２１４８０），是此部分屬原告對被告所負
    之債務，而兩造之債務給付種類相同，均屆清償期，且無不能抵銷之情形及特約
    ，是被告就上開對原告之債務請求抵銷，即屬正當，從而原告對被告之借款，經
    抵銷後尚餘九十一萬八千五百二十元（0000000－000000＝９１８
    ５２０）。
八、綜上所述，原告依消費借貸之法律關係請求被告應返還九十一萬八千五百二十元
    及自起訴狀繕本送達之翌日即九十年六月十五日（查被告乙○○係原告嗣後追加
    ，故利息起算日應自被告乙○○收受書狀之翌日起算）起至清償日止，按年息百
    分之五計算之法定遲延利息，洵屬正當，應予准許。逾此範圍之請求，既無理由
    ，應予駁回。
九、本件事證已臻明確，兩造其餘攻擊防禦方法及舉證，核與判決無影響，爰不一一
    論述，併此敘明。
十、結論：原告之訴為一部有理由、一部無理由，依民事訴訟法第七十八條、第八十
    五條第一項，判決如主文。
中      華      民      國    九十      年     十一     月     十六     日
                              臺灣高雄地方法院民事第五庭
~B法      官  吳為平
右為正本係照原本作成。
如不服本判決，應於送達後廿日內，向本院提出上訴狀並表明上訴理由，如於本
判決宣示後送達前提起上訴者，應於判決送達後十日內補提上訴理由書（須附繕本）。
中      華      民      國    九十      年     十一     月     十六     日
~B法院書記官  陳昱良


司法院資訊處製作；財團法人民間司法改革基金會備份。
